【裁判字號】    92,易,998
【裁判日期】    920716
【裁判案由】    偽造文書
【裁判全文】
臺灣高雄地方法院刑事判決                          九十二年度易字第九九八號
    公  訴  人  臺灣高雄地方法院檢察署檢察官
    被      告  丁○○
                戊○○○
    共      同
    選任辯護人  許明德律師
                吳芝瑛律師
                鄭勝智律師
右列被告等因偽造文書案件，經檢察官提起公訴（九十一年度偵續字第二七○號），
本院判決如左：
    主  文
丁○○明知為不實之事項，而使公務員登載於職務上所掌之公文書，足以生損害於公
眾及他人，處有期徒刑參月，如易科罰金，以參佰元折算壹日。
戊○○○無罪。
    事  實
一、丁○○與丙○○係同父異母之兄弟，二人原分別為設於高雄市○○區○○里○○○路一七三號「南昌產業股份有限公司（以下簡稱南昌公司）」於民國八十六年
    五月二十日董監事改選後之董事長及董事，股東除二人之外，另有二人之父葉子
    進（已於八十六年六月二十五日死亡）、丁○○之母戊○○○、丁○○之兄己○○、丁○○之妻邱瑩、己○○之妻葉溫英等五人，因南昌公司依公司法之規定
    應另於八十九年五月二十日前改選董事及監察人，故歷來負責該公司會計、稅務
    等業務之天文企業顧問有限公司（下稱天文公司）之承辦人員甲○○即於八十九
    年三月三日前之某日以電話通知丁○○應依法改選董監事，惟因丁○○與丙○○
    相處不睦，故丁○○並不願丙○○再任南昌公司之董事，遂基於使公務員登載不
    實之犯意，明知其並未依公司法所規定之程序，於八十九年三月三日十時、十四
    時許召開股東臨時會議與董事會以改選董事、監察人，而竟於甲○○告知上情後
    之某日以電話告知不知情之甲○○依其指示，製作內容【一時間：民國八十九年
    三月三日上午十時。二、地點：本公司會議室：三、出席人及代表股份數：出席
    股東計七人，代表股數計貳萬伍仟股，（．．．），２、本公司擬改選董事、監
    察人案。決議：選任董事丁○○、戊○○○、己○○、選任監察人乙○○○】、
    【一、民國八十九年三月三日下午二時。二、地點：本公司會議室。三、出席董
    事：丁○○、戊○○○、己○○，（．．．）１選任董監事案。決議：選任丁○○為董事長】等內容不實之上開股東臨時會議事錄及董事會議事錄，並委由甲○○辦理申請改選董事、監察人、董事長之變更登記，甲○○因而依其指示將上開
    文件製作完成後，即將上開不實之文件連同相關資料持向高雄市政府建設局申請
    公司變更登記，致使該局承辦人員於同年三月六日將上開資料為形式審查後，將
    南昌公司改選董事為丁○○、戊○○○、己○○、改選監察人為乙○○○、改選
    董事長為丁○○之不實事項登載於職務上所掌之股份有限公司變更登記表上，足
    以生損害於丙○○及該局對公司登記管理之正確性。
二、案經丙○○訴由臺灣高雄地方法院檢察署檢察官偵查起訴。
    理  由
壹、丁○○部分：
一、訊據被告丙○○固坦承有以電話告知甲○○製作上開南昌公司之股東臨時會議事
    錄及董事會議事錄，並委託甲○○持往高雄市政府建設局申請辦理公司變更登記
    ，且因而經高雄市政府建設局予以變更登記之事實，惟矢口否認有何使公務員登
    載不實之犯行，辯稱：當天確實有開會，因為南昌公司是家庭公司，沒有像一般
    公司一樣會發開會通知單，是屬於家庭聚會之一，順便討論公司的業務事項。公
    司每年營業收入是零，沒有人要當董事長，伊才勉為其難接下董事長職務，有時
    沒有事情，就沒有開董事會，南昌公司只是虛名，沒有報酬，根本沒有人要做董
    事長，伊為何要虛設股東會議，所以伊沒有犯意。另外是因為在八十九年三月三
    日之前，甲○○通知伊董事長任期到了要改選，才會開這個會。辯護人則略以：
    （一）系爭股東會議記錄內容，並無「不實」：今日科技發達「會議」並不限於
    「圍著圓桌」依一定之程序進行，此依公司法第一百七十四之規定，只要有代表
    已發行股份總數過半數股東出席，出席股東表決權過半數之同意即可，並不拘泥
    於何種型式，且於八十九年三月三日之股東臨時會，其出席之股東，丁○○、戊○○○、邱瑩、己○○、乙○○○、葉淑美、葉淑貞等七人，既屬真實且開會
    決議選出「丁○○、己○○、戊○○○為董事，乙○○○為監察人」又屬無訛，
    且出席之股東之股份早超過股份總數之半數甚多，其決議何有虛偽之有，至系爭
    改選董監事之「股東會」，未知告訴人，致告訴人未參與開會，此項會議之決議
    ，並非「無效」，要僅屬程序之瑕疵，屬於得否提起「撤銷」股東會「決議」之
    問題（二）且觀諸卷附系爭「股份有限公司變更登記表」其內容，並未記載其係
    何年何月何日開會選出，而如前述，八十九年三月三日之股東會議，即已做成決
    議，此項會議記載之內容並無不實可言，從而，據此向高雄市政府建設局申報並
    登記該決議之「內容」即無不實（三）另依公司法第一百九十五條、第一百九十
    八條之規定，公司之股東既如往常家族股東作決定之方式，改選新的董事，乃合
    於公司法之規定，亦係公司股東之「股東權」之表現，告訴人丙○○因任期屆滿
    ，股東會改選而未獲連任，要不能因此即指股東會之決議內容「不實」或因此侵
    害其權利（四）再刑法第二百十四條所謂使公務員登載不實事項於公文書罪，須
    一經他人之聲明或申報，公務員即有登載之義務，並依其所為之聲明或申報予以
    登載，而屬不實事項者，始足構成，若其所為之聲明或申報，公務員尚須為實質
    之審查，以判斷其真實與否，始得為一定之記載者，即非本罪所稱之使公務員登
    載不實。又公司法第三百八十八條之規定，本件系爭之登記者，乃股份有限公司
    改選董事、監察人之「申請登記」，而依公司法第一百九十七條及第二百二十七
    條規定：「董事（或）監察人經選任後，應向主管機關申報」，而此項申報再依
    同法第一百九十二條、第二百二十七條之準用同法第三十條之規定，則向主管機
    關申報改選董事（或）監察人之登記，其所申報之董事或監察人，是否具有不得
    充任之情事，主管機關應予審查，有之，即不准登記，並令其改正，非俟其改正
    合法後，不予登記，如未發現而登記者，主管機關並即應命其解任，並撤銷其董
    事（或）監察人之登記，申言之，主管機關就此項登記之「申請」，須為實質之
    審查，則依前揭判例之意旨，本件被告所為，尚與刑法第二百十四條「使公務員
    登載不實文書罪」之構成要件有間等語，並舉出台灣台北地方法院八十八年度易
    字第二六七號刑事判決、最高法院八十九年度台非字第八○號、八十九年台非字
    第四六號、八十九年台上字第二二七八號刑事判決為據資為被告辯護。經查：
（一）被告上開坦承之事實，核與告訴人丙○○於偵查中及本院審理時所指述，及證
      人即被告委託處理上開南昌公司辦理變更登記事宜之甲○○於偵查中、本院審
      理時所證述被告確有於八十九年三月六日前以電話告知製作上開內容之股東臨
      時會議事錄及董事會議事錄以憑申請公司變更登記之情節均屬相符，復有南昌
      公司股東臨時會議事錄及董事會議事錄、股份有限公司變更登記表各一紙附卷
      足稽（九十年度他字第一四三一號偵查卷第十五頁至第十九頁），應堪認屬真
      實。
（二）雖被告及辯護人分別以前開所辯否認犯行，惟審之前開所辯，不論係被告或其
      辯護人皆係以股東會確有召開為前提所為之論述，然此與本件公訴人據以起訴
      被告之犯行係認該股東會並未召開並不相同，蓋討論股東會決議之瑕疵，須以
      股東會及其決議之存在為前提，若根本未有股東會或其決議之存在，即無檢討
      股東會會議有無瑕疵之必要，是若根本無召開股東會之事實，而被告卻以電話
      告知代辦人員有召開此股東會乙事，並製作相關議事記錄，進而持之向主管機
      關變理變更登記，則其所為顯然係將此根本不存在之事實即不實之事項使公務
      員登載於職上所掌之公文書上自不待言，非如辯護人所稱該股份有限公司變更
      登記表，並未記載係何年何月何日開會選出即無不實可言，故本件首應審究者
      為南昌公司是否有於八十九年三月三日十時許，在該公司之會議室召集股東會
      之情事：
  １、雖被告丁○○於本院審理時一再陳稱確有於上開時、地召集股東會乙事，而同
案被告戊○○○亦為相同供稱，另證人即陳稱當時有參加該股東會之證人邱
      瑩、葉淑美於偵查中（九十一年度偵續字第二七○號偵查卷第三九頁背面、第
      四○頁）、乙○○○於偵查中及本院審理時（同上偵查卷第四一頁、刑事卷第
      二九頁）、己○○於本院審理時（刑事卷第三一頁）亦為相同之證述，然渠等
      對於開會之人數？何人紀錄？何時簽名一節所供或所證確顯有歧異，如被告戊○○○稱「伊沒有看到護士有去開會，都是我家族成員（被告丁○○為醫師，
      並經營診所，故有護士，告訴人對此並不爭執）」、「（所有簽名者是否皆為
      當場簽名，抑或事後才拿給他們簽名？）沈默不語（同上偵查卷第三九頁）」
      ；邱瑩係稱：「（開會時有無其他人參加？）除家族成員無他人參加」、「
      （開會記錄何人在記錄？是否開會六人中其中一人所記錄？）我印象中是一邊
      開會，我先生（即被告）一邊書寫」、「（會議記錄何人書寫？）我印象中丁○○有打草稿，此會議記錄在散會前已寫好並簽名（同上偵查卷第四十頁）」
      ；葉淑美係稱：「護士也有參與會議一起開會，現場共有七人」、「（會議記
      錄何人書寫？是否當場寫及簽名？）丁○○有請人寫記錄，開會完有請護士寫
      紀錄（同上偵查卷第四十頁背面）」；乙○○○係稱：「早上開會、現場共坐
      七人，其中一人我不認識，是由他代簽葉淑貞簽名」、「我不知何人記錄，丁○○說要重寫過，之後我們大家都在現場簽名（同上偵查卷第四一頁）」，且
      證人乙○○○又於本院審理時卻又證稱：「（南昌公司在八十九年的改選情形
      ？）‧‧‧，有我‧‧‧六人，沒有人做記錄」、「（在八十九年三月三日有
      無在任何文件簽名？）沒有，這份文件事後簽的」、「（當天有無看到護士？
      ）沒有」，又與之前所證明顯不同，則是否確有召開該次股東會議確足令人懷
      疑。
  ２、且經當場勘驗告訴人所提出之證人乙○○○與告訴人之姐葉淑珍對話之電話錄
      音帶，其中確有「葉淑珍：他說像你們家那個丁○○他從來也不開會，對不對
      ，證人乙○○○稱：對」、「葉淑珍：也沒開過會，就突然間八十九年三月就
      開會，證人乙○○○稱：對啊對啊」、「葉淑珍：這根本沒有的事情，他也敢
      講，還要你們簽字，然後你們大家都很寵他，大家都替他簽，證人乙○○○稱
      ：對」、「葉淑珍：，這種事他家的人都做的下，我覺得是說你錯了一次就承
      認錯，其實這也沒有什麼重罪，證人乙○○○稱：對啊」之內容，有本院九十
      二年五月三十日訊問筆錄在卷可參（刑事卷第五七頁，有告訴人所提出之譯文
      一紙附於刑事卷第六三頁），被告對此並不否認，惟卻稱葉淑珍都是套王秀菊
      的話，她不好意思反駁云云（刑事卷第五七頁），然本院以為，是否為套話係
      屬另外一事，惟證人乙○○○對於究有無開會乙事，綜合上開內容以觀，應確
      係已默認並無被告所辯稱有召集股東會之事。
      從而，基上種種事證顯示，本院已可確定根本未有被告所稱有召集股東會，並
      作成決議改選董事及監察人之情事，被告此部分所辯並不足採。
（三）然既然根本未有召集股東會之情事，而被告竟告知不知情之甲○○製作不實之
      股東臨時會議事錄及董事會議事錄向高雄市政府建設局提出申請變更登記，而
      該承辦公務員亦將之登記在該職務上所掌之股份有限公司變更登記表上，是否
      該當於刑法第二百十四條之罪，辯護人雖以上開所提出之判決所示辯稱高雄市
      政府建設局對上開改選董事、監察人應有實質審查權，惟查：
  １、依辯護人所提出之台灣台北地方法院及最高法院之判決所示（刑事卷第八十頁
  至第八十九頁），細繹其內容，其中台北地方法院之判決係以被告主觀上並無
      故為不實之記載為其主要論據，至於最高法院之判決所示之內容，與本件型態
      有所不同，顯然不能一概論之，是辯護人以此推論本件改選董事、監察人之變
      更登記亦應為實質審查，顯有未洽。
  ２、雖公司法對於董事及監察人之就任設有同法第三十條所規定之消極資格限制，
      惟如前述，本件係根本無此改選董事或監察人之決議，惟形式既有此決議，則
      主管機關即因就此申請變更之董事及監察人名單審核有無上開所列之消極資格
      ，並非對所提出載有改選董事及監察人之股東會或董事會決議審核是否有召開
      該股東會或董事會，此亦經本院就此函詢高雄市政府，據該府函覆稱：【審查
      公司申請變更登記事項係以「公司法」、「公司之登記及認許辦法」為依據採
      書面審核，按公司登記係採準則主義，符合公司法規定者，即准予登記】等語
      ，有該府九十二年六月十日高市府建二公字第○九二○五一八二九○○號函一
      紙在卷可稽，顯然被告就有關公司董事、監察人變更登記之申請，主管機關僅
      須就其所提出申請之登記事項審核其所附申請書件是否符合公司法之相關規定
      即可，並非如辯護人所稱。
      綜上所述，被告就有關南昌公司董事、監察人變更登記之聲請，主管機關僅得
      就聲請之形式審查，不須審查實質之內容，被告竟利用不知情之承辦南昌公司
      會計、稅務等業務之天文企業顧問有限公司承辦人員甲○○所製作之上開不實
      會議紀錄，持向高雄市政府建設局申請董事、監察人變更登記，使該局承辦之
      公務員，於八十九年三月六日將上開資料為形式審查後，登載於該公司之股份
      有限公司變更登記表上，則被告之行為自符合刑法第二百十四條使公務員登載
      不實罪之構成要件，且自足生損害於原任董事之告訴人丙○○之權益及高雄市
      政府建設局關於公司管理之正確性，故被告於本院所為辯解，核屬卸責之詞，
      並不足採為有利被告之認定，被告犯行，堪可認定。
三、核被告丁○○所為，係犯刑法第二百十四條之明知為不實事項使公務員登載於職
    務上所掌公文書罪。其委由不知情之甲○○，以前開不實之股東臨時會議事錄及
    董事會議事錄，向主管機關申辦公司變更登記，致使不知情之承辦公務員登載於
    職務上所掌之公文書，應論以間接正犯，公訴意旨未論以間接正犯，容有末洽。
    爰審酌被告為求使告訴人不再續任南昌公司董事，竟不思循正當途徑，竟以此方
    法損害告訴人應有之權利，進而影響主管機關對於公司管理之正確性，行為實有
    不該，且犯後猶否認犯行，顯無悔意，惟其並無任何前科資料，有臺灣高等法院
    被告全國前案紀錄表一紙在卷可稽，足見其素行尚稱良善，其上開所為應係一時
    思慮所致等一切情狀，量處如主文所示之刑。再按被告被告行為後，刑法第四十
    一條第一項已於九十年一月四日修正為：「犯最重本刑五年以下有期徒刑以下刑
    之罪，而受六個月以下有期徒刑或拘役之宣告，因身體、教育、職業、家庭之關
    係或其他正當事由，執行顯有困難者，得以一元以上三元以下折算一日。但確因
    不執行所宣告之刑，難收矯正之效，或難以維持法秩序者，不在此限」，並經總
    統於九十年一月十日公布，而於同年一月十二日生效，併參酌最高法院二十四年
    七月民刑庭總會決議之意旨，故依前開條文及刑法第二條第一項前段之規定，易
    科罰金之折算標準條件自應適用新法，而就所宣告之刑諭知易科罰金之折算標準
    ，以示儆懲。
貳、戊○○○部分：
一、公訴意旨另以：被告戊○○○係被告丁○○之母，二人明知於八十九年三月三日
    上午十時許，並未召開南昌公司股東臨時會，竟虛偽記載該股東會係由該公司股
    東七人決議通過改選董事，並將丙○○之董事資格除名；並依據該股東臨時會議
    事錄製作董事會議事錄，內載：改選被告丁○○為董事長云云，進而委由不知情
    之天文公司承辦人員甲○○，整理上開文件及相關資料持向高雄市政府建設局承
    辦之公務員辦理公司變更登記，由該局於同年三月六日，將上開虛偽文件之不實
    內容登載於公司變更登記事項卡中，致生損害於丙○○及該局對公司登記管理之
    正確性。因認被告戊○○○亦有係涉犯刑法第二百十四條之使公務員登載不實罪
    嫌。
二、按犯罪事實，應依證據認定之，無證據不得推定其犯罪事實，刑事訴訟法第一百
    五十四條定有明文；又不能證明被告犯罪者，應諭知無罪之判決，同法第三百零
    一條第一項亦定有明文。又刑事訴訟法所謂認定事實之證據，係指足以認定被告
    確有犯罪行為之積極證據而言，該項證據自須適合於被告犯罪事實之認定，始得
    採為論罪資料（最高法院二十九年上字第三一０五號判例）；事實之認定應憑證
    據，如未發現相當證據，或證據不足以證明，自不能以推測或擬制之方法，以為
    裁判之基礎（最高法院四十年台上字第八六號判例）。
三、公訴人認被告葉溫秀涉犯前開犯行，無非係以告訴人之指述為其主要論據。訊據
    被告戊○○○僅陳稱當天有開會外，其餘未有任何表示，辯護人則以上開所稱為
    其辯護。
四、經查：
（一）雖公訴人認被告戊○○○亦涉犯使公務員登載不實之犯行，惟經本院審閱公訴
      人據以認定被告犯行之依據時，顯然僅有告訴人之指述為其論據，然觀以告訴
      人所提出之刑事告訴狀所載（九十年度他字第一四三一號偵查卷第三頁），告
      訴人之所以認戊○○○亦涉犯該犯行，係因依不實「議事錄」所載，被告葉溫
      秀係擔任記錄而推論其與被告丁○○共同使公務員登載不實，惟如前述，該南
      昌公司之董事會議事錄係屬事後委託不知情之甲○○所製作，顯非被告戊○○○所製作，則能否僅以姓名名列其上即認被告戊○○○亦為本件犯行之共犯，
      尚屬有疑。
（二）且證人即為南昌公司辦理變更登記之甲○○已到院證稱：「（是否有製作在八
      十九年三月三日股東臨事會議事錄？）確實我們公司所作，因為董事三年任期
      到了，我們主動通知客戶，依照客戶指示去填寫這些內容，我都是跟丁○○聯
      絡，他是董事長，戊○○○不管公司的事」等語綦詳（刑事卷第五八頁），衡
      以證人上開所證述之內容，亦確與本院所持之懷疑係屬相同，益徵更不能依此
      推論被告戊○○○亦涉有此部分犯行已甚明顯。
（三）雖被告戊○○○於本院審理時仍陳稱有召開股東會乙事，已為本院所不認，惟
      此或因共同被告丁○○為其子始為上開維護其子之陳稱，尚非與常情有違，且
      依上開證人乙○○○與告訴人之姐葉淑珍對話之內容，亦可推知本案之主導者
      應僅係被告丁○○而已，與被告戊○○○無涉才是。
五、綜上所述，公訴人所提出之證據方法，不足為對被告不利之認定，此外復查無其
    他事證足證被告戊○○○有共同使公務員登載不實之行為，不能證明被告犯罪，
    本院自應對被告戊○○○為無罪之諭知。
據上論斷，應依刑事訴訟法第二百九十九條第一項前段、第三百零一條第一項，刑法
刑法第二條第一項、第二百十四條、刑法第四十一條第一項，罰金罰鍰提高標準條例
第一條前段、第二條，判決如主文。
本案經檢察官蔡麗宜到庭執行職務
中      華      民      國      九十二      年      七    月    十六    日
                                  臺灣高雄地方法院刑事第三庭
                                      法  官  楊  宗翰
右正本證明與原本無異。
如不服本判決，應於判決送達後十日內，向本院提出上訴狀。
                                      書記官  陳  怡  真
中      華      民      國      九十二      年      七    月    十八    日
附錄本案論罪科刑法條全文
中華民國刑法第二百一十四條
(使公務員登載不實罪)
明知為不實之事項，而使公務員登載於職務上所掌之公文書，足以生損害
於公眾或他人者，處三年以下有期徒刑、拘役或五百元以下罰金。


司法院資訊處製作；財團法人民間司法改革基金會備份。
